最高法院民事判決　　　　　　　　　　　　　　　八十八年度台上字第二八四三號
　　上 訴 人　乙○○
　　　　　　　甲○○
　　被上訴人　丙○○
右當事人間請求清償債務事件，上訴人對於中華民國八十七年十一月十七日台灣高等
法院第二審判決（八十七年度重上字第四一號），提起上訴，本院判決如左：
    主  文
原判決關於駁回上訴人其餘上訴及該訴訟費用部分廢棄，發回台灣高等法院。
    理  由
本件被上訴人主張：伊對訴外人王延彬有債權新台幣（下同）一千五百萬元，而王延
彬與上訴人曾與訴外人賀膺才、王昭彭共同為訴外人簡阿發向台灣省合作金庫借款二
千九百五十萬元之連帶保證人。民國八十三年三月十五日，王延彬籌措二千零四十四
萬六千七百六十五元、王昭彭籌措一千萬元，合計三千零四十四萬六千七百六十五元
，代簡阿發清償本息。前述連帶保證人間並無特約，故依法應由各連帶保證人平均負
擔。王昭彭所清償之部分已超過其應分擔之部分，王延彬所清償之二千零四十四萬六
千七百六十五元扣除其應分擔之六百零八萬九千三百五十三元後，餘額應由上訴人與
賀膺才三人共同分擔，即每人四百七十八萬五千八百零四元等情，依代位之法律關係
，求為命上訴人各應給付第三人王延彬四百七十八萬五千八百零四元及自八十三年三
月十五日起加付法定遲延利息，由伊代為受領之判決（關於利息之請求，超過上述部
分，業經第一審為被上訴人敗訴之判決，未據其聲明不服）。
上訴人則以：系爭借款係由簡阿發所清償，非由王延彬清償，被上訴人不得代位王延
彬請求伊分擔債務。捷豐建設股份有限公司（以下稱捷豐公司）對王延彬有房地價款
債權本金三百四十八萬九千三百四十五元及法定遲延利息，已將之轉讓予伊每人各二
分之一，伊於此範圍內之金額為抵銷；又被上訴人僅得於七百五十萬元範圍內代位王
延彬為請求等語，資為抗辯。
原審維持第一審判決關於命上訴人各給付王延彬三百零四萬一千一百三十一元五角及
自八十四年七月二十五日起之法定遲延利息，並由被上訴人代為受領部分，駁回上訴
人此部分之上訴，無非以：被上訴人主張其對王延彬有債權一千五百萬元，而王延彬
與上訴人二人曾與賀膺才、王昭彭共同為簡阿發向台灣省合作金庫借款二千九百五十
萬元之連帶保證人，此一借款債務業已於八十三年三月十五日清償等情，已據提出債
權憑證、清償證明、借據、收入傳票、債權移轉契約書等件為證，上訴人對其真正均
不爭執，堪認為真實。又被上訴人主張簡阿發對於台灣省合作金庫之借款債務係由王
延彬代償二千零四十四萬六千七百六十五元，王昭彭代償一千萬元等情，上訴人則予
否認，抗辯此筆借款債務係由簡阿發本人清償。查被上訴人主張簡阿發負欠台灣省合
作金庫之借款債務係由王延彬等人代為清償，業據提出由王亞民所簽發分別以富邦銀
行儲蓄部、中國農民銀行為付款人之支票影本三紙為證，而此債務之清償係由毛榮彩
辦理，業據證人毛榮彩分別於台灣台北地方法院（以下稱台北地院）八十四年度訴字
第五八三號、原法院八十四年度上字第六二四號清償債務事件中證述屬實。又依證人
毛榮彩於第一審及原審之證言，及主債務人簡阿發於台北地院八十四年度訴字第五八
三號清償債務事件中之證言，足證以簡阿發名義負欠台灣省合作金庫之借款債務非由
簡阿發清償，而係由王延彬及王昭彭等人向王亞民借款後直接向台灣省合作金庫清償
。因借款名義人為簡阿發，故以簡阿發名義清償，由債權人以簡阿發名義發給清償證
明，因之被上訴人之上開主張應堪採信，上訴人所辯尚不足採。次查被上訴人與王亞
民對王延彬有一千五百萬元之債權，有台北地院債權憑證可證。又王延彬為清償本件
保證債務而向王亞民借款二千零四十四萬六千七百六十四元，王亞民業將上開債權讓
與被上訴人，有債權移轉契約書可憑，則被上訴人對王延彬之債權總數達二千七百九
十四萬六千七百六十四元。上訴人辯謂被上訴人對王延彬之債權僅七百五十萬元，被
上訴人對上訴人每人僅得求償三百七十五萬元一節，即不足採。又查上訴人主張捷豐
公司對王延彬有房地價款債權本金三百四十八萬九千三百四十五元及法定遲延利息，
已將之轉讓予上訴人每人各二分之一等情，已據提出台北地院八十六年度訴字第二三
八二號民事判決及判決確定證明書、郵局存證信函、掛號郵件收件回執、國際快捷郵
件收執各一件為證，堪信為真實。上訴人以之為抵銷之主張，自屬可採。上訴人既與
王延彬共同為簡阿發之連帶保證人，本件保證契約對上訴人之連帶債務清償責任並未
另有特別約定，連帶保證人自應平均分擔系爭借款債務。系爭借款本息合計為三千零
四十四萬六千七百六十五元，王延彬應分擔五分之一即六百零八萬九千三百五十三元
。王延彬委由其父王亞民代為清償二千零四十四萬六千七百六十五元，已如前述，其
清償超過平均應分擔額，依民法第二百七十二條第一項、第二百七十條、第二百八十
條前段、第二百八十一條第一項，自得向上訴人請求償還各自分擔之部分即四百七十
八萬五千八百零四元及自八十三年三月十五日起至清償日止之法定遲延利息。又上訴
人主張抵銷之部分即每人各一百七十四萬四千六百七十二元五角及自八十四年七月二
十五日起至清償日止之法定遲延利息，核屬可採，已如前述，自應從上開數額中予以
扣除。綜上，被上訴人依據連帶債務人之求償權規定，請求上訴人各給付被上訴人三
百零四萬一千一百三十一元五角及自八十四年七月二十四日起之法定遲延利息，應予
准許等詞，為其判斷之基礎。
惟查原審維持第一審所為命上訴人二人各給付王延彬三百零四萬一千一百三十一元五
角及自八十四年七月二十五日起之法定遲延利息，並由被上訴人代為受領，於主文中
諭知上訴人此部分之上訴駁回。又原審於判決理由中謂被上訴人依據連帶債務人之求
償權規定，請求上訴人各給付被上訴人三百零四萬一千一百三十一元五角及自八十四
年七月二十四日起之法定遲延利息。前者所命上訴人給付之對象為王延彬，被上訴人
僅係代為受領而已；後者所命上訴人給付之對象為被上訴人本人，二者關於命上訴人
給付之對象不同；且遲延利息之起算日亦屬不相符合，已難謂無主文與理由矛盾之違
法。況被上訴人為本件請求，其所主張之原因事實為王延彬、上訴人、賀膺才、王昭
彭五人共同為簡阿發本件借款之連帶保證人，王延彬代主債務人簡阿發清償本息，已
履行其保證責任，依民法第二百八十條、第二百八十一條第一項規定，對上訴人有平
均分擔償還請求權。而被上訴人對王延彬又有債權一千五百萬元，因王延彬怠於向上
訴人求償，被上訴人為保全債權，依民法第二百四十二條規定，得代位王延彬向上訴
人求償等情（見一審卷六、七頁）。原審就本件訴訟有無該法條規定之適用，被上訴
人得否依該法條規定，以自己名義代王延彬向上訴人求償，未予論及，遽為被上訴人
勝訴之判決，亦有未合。上訴論旨執以指摘原判決其敗訴部分為不當，聲明廢棄，非
無理由。
據上論結，本件上訴為有理由，依民事訴訟法第四百七十七條第一項、第四百七十八
條第一項，判決如主文。
中      華      民      國    八十八    年     十一     月     十一     日
                              最高法院民事第五庭
                                  審判長法官  蕭  亨  國
                                        法官  吳  正  一
                                        法官  陳  淑  敏
                                        法官  黃  義  豐
                                        法官  曾  煌  圳
      右正本證明與原本無異
                                              書  記  官
中      華      民      國    八十八    年     十一     月    二十六    日
